【裁判字號】    98,訴,3988
【裁判日期】    990126
【裁判案由】    偽造文書等
【裁判全文】
臺灣板橋地方法院刑事判決              98年度訴字第3988號
公  訴  人  臺灣板橋地方法院檢察署檢察官
被      告  乙○○
上列被告因偽造文書等案件，經檢察官提起公訴（98年度調偵字
第117 號），本院判決如下：
    主  文
乙○○行使偽造私文書，足以生損害於他人，處有期徒刑月，
如易科罰金以銀元佰元折算壹日，減為有期徒刑壹月又拾伍日
，如易科罰金以銀元佰元折算壹日。
    事  實
一、乙○○與甲○○○乃係陳胡淑貞之養子、養女，陳胡淑貞於
    民國93年10月11日在天主教耕莘醫院永和分院病故時，權利
    能力消滅，陳胡淑貞之財產屬全體繼承人乙○○及甲○○○
    公同共有（按陳胡淑貞之配偶陳榮業已亡故），乙○○竟基
    於意圖為自己不法所有及偽造私文書之犯意，未經全體繼承
    人之同意，於93年10月13日，擅自持陳胡淑貞之印章，在臺
    北縣永和市○○路575 號合作金庫商業銀行永和分行（下稱
    合庫永和分行），在取款憑條存戶簽章欄內盜蓋陳胡淑貞印
    章，填寫取款金額新臺幣（下同）22萬元、帳戶帳號000000
    0000000 號、日期93年10月13日等事項，表示係陳胡淑貞欲
    自其在合庫永和分行之帳戶內提領22萬元意思，而偽造以陳
    胡淑貞名義出具取款憑條私文書，將之交予不知情合庫永和
    分行承辦人員而行使之，使該不知情承辦人員誤以為乙○○
    係依陳胡淑貞本人授權為領款，而據以辦理自系爭帳戶領款
    之手續，並將22萬元現金交付乙○○，足以生損害於合庫永
    和分行對於帳戶管理之正確性及陳胡淑貞之其他繼承人。
二、案經甲○○○訴請臺灣板橋地方法院檢察署檢察官偵查起訴
    。
    理  由
一、證據能力：
    按被告以外之人於審判外之言詞或書面陳述，除法律有規定
    者外，不得作為證據；被告以外之人於審判外之陳述，經當
    事人於審判程序同意作為證據，法院審酌該言詞陳述或書面
    陳述作成時之情況，認為適當時，亦得為證據，刑事訴訟法
    第159 條第1 項、第159 條之5 第1 項分別定有明文。查本
    案以下所引各項證據，均經檢察官及被告乙○○於審判程序
    中同意作為證據，本院審酌該等證據核無違法取證或證明力
    顯然過低之情事，依各該陳述作成時之狀況，並無不適當或
    顯不可信之情況，自均得為證據，合先敘明。
二、訊據被告乙○○固坦承於上開時地持陳胡淑貞之印章，前往
    合庫永和分行，填寫取款憑條並蓋用陳胡淑貞所有之原留印
    鑑後，領取陳胡淑貞之上揭帳戶內22萬元等情，惟矢口否認
    有偽造私文書及詐欺取財犯行，辯稱：伊提領的22萬元是作
    為母親喪葬費用的預付款，伊當時沒有問過其他繼承人，伊
    根本聯絡不到其他的繼承人，伊當時認為無所謂云云。經查
    ：
  (一)陳胡淑貞於93年10月11日，在天主教耕莘醫院永和分院病故
    ，有天主教耕莘醫院永和分院於93年10月12日所出具之死亡
    證明書乙紙在卷可稽（見臺灣板橋地方法院檢察署96年度他
    字第3246號卷第99頁）。又被告於陳胡淑貞死亡後93年10月
    13日，前往合庫永和分行，在取款憑條存戶簽章欄蓋用陳胡
    淑貞印章，並填寫取款金額22萬元、帳戶帳號000000000000
    0 號、日期93年10月13日等事項，而自陳胡淑貞開設於合庫
    永和分行之帳戶內提領22萬元等情，業據被告供承在卷，並
    有取款憑條影本一份在卷可參（見同前他字卷第54頁），此
    部分事實堪以認定。
  (二)按，繼承，因被繼承人死亡而開始；繼承人自繼承開始時，
    除本法另有規定外，承受被繼承人財產上之一切權利、義務
    ；民法第1147條、第1148條前段分別定有明文。又按繼承人
    有數人時，在分割遺產前，各繼承人對於遺產全部為公同共
    有，民法第1151條亦有規定。陳胡淑貞既於93年10月11日死
    亡，又無法律所規定繼承人拋棄繼承或喪失繼承權情事，是
    陳胡淑貞名下之財產，自其死亡之時起，應由全體繼承人共
    同繼承。而查，被告乙○○與告訴人甲○○○乃係陳胡淑貞
    之養子、養女，陳胡淑貞無其他子女，配偶陳榮亦業已亡故
    ，此據被告乙○○與告訴人甲○○○一致陳明在卷，依法陳
    胡淑貞之全體繼承人即係被告乙○○及告訴人甲○○○。
  (三)復依民法第828 條：「公同共有人之權利義務，依其公同關
    係所由規定之法律或契約定之。除前項之法律或契約另有規
    定外，公同共有物之處分，及其他之權利行使，應得公同共
    有人全體之同意」規定，在陳胡淑貞遺產分割、公同共有關
    係消滅之前，陳胡淑貞遺產之處分，應得全體繼承人之同意
    。且縱認陳胡淑貞在生前，有將系爭帳戶之印章、存摺，交
    由被告保管使用，並授權被告辦理帳戶內款項之存取，惟在
    陳胡淑貞死亡後，其權利能力歸於消滅，對被告曾為之授權
    同意甚或委任關係，亦一併於死亡時失去效力或終止，被告
    自不得因此主張在陳胡淑貞死亡後，仍對上開帳戶有管理之
    權限，而認其得於陳胡淑貞死亡後領取上開款項。詎被告竟
    於陳胡淑貞死亡後之93年10月13日，未經有權處分之全體所
    有繼承人同意，即盜用陳胡淑貞之印章蓋印於取款憑條上，
    至上開銀行從系爭帳戶領取22萬元現金，其有不法意圖已甚
    明確。又被告行使偽造取款憑條私文書之行為，使得合庫永
    和分行承辦人員誤將系爭帳戶款項辦理提出後，交付無權收
    領之被告乙○○，並使得全體繼承人應公同共有之遺產減少
    22萬元，足以生損害於該銀行關於帳戶管理之正確性及陳胡
    淑貞其他繼承人之權利，亦彰彰明甚。
  (四)被告雖辯稱：伊提領的22萬元是作為母親陳胡淑貞喪葬費用
    的預付款云云，惟查，被告竟於陳胡淑貞死亡後之93年10月
    13日，未經全體所有繼承人同意，即盜用陳胡淑貞之印章蓋
    印於取款憑條上，已屬偽造以陳胡淑貞名義出具取款憑條私
    文書，甚為明確。再者，縱認被告確將此提領的22萬元用來
    支付母親陳胡淑貞的喪葬費用，但查，被告乙○○曾於95年
    間向告訴人甲○○○提起請求不當得利之民事事件（臺灣桃
    園地方法院95年度家訴字第40號），被告在該案中主張支出
    陳胡淑貞的棺木及喪葬費用為51萬7735元，而請求告訴人應
    負擔一半的費用故應將一半費用給付予被告，有臺灣桃園地
    方法院95年度家訴字第40號民事判決一份在卷可參（見臺灣
    板橋地方法院檢察署96年度他字第3246號卷第158 至163 頁
    ），換言之，被告並非先將51萬7735元扣除22萬元後再向告
    訴人請求分擔其餘喪葬費用的一半，反而是全部支付的喪葬
    費用（包括以上揭22萬元支付的喪葬費用）都要求告訴人要
    分擔一半，據此，益徵被告至合庫永和分行從系爭帳戶領取
    22萬元現金確具不法所有意圖無疑。
  (五)綜上所述，被告前揭所辯無非卸責之詞，不足採信，事證明
    確，其犯行洵堪認定。
三、被告行為後，刑法施行法已於95年6 月14日增訂第1 條之1
    ，並自95年7 月1 日施行，將刑法分則編所定罰金之貨幣單
    位均改為新臺幣，並將罰金數額分別提高為三十倍或三倍；
    惟依被告行為時之法律即罰金罰鍰提高標準條例第1 條前段
    ，業將刑法分則各罪法定刑所定罰金數額提高十倍，再由銀
    元換算為新台幣之結果，刑法分則各罪法定刑所定罰金最高
    數額，與修正後之法律規定仍屬一致，並無不同，對被告而
    言尚無有利或不利之情形，揆諸前揭說明，自不生新舊法比
    較之問題，應依一般法律適用原則，適用裁判時法即刑法施
    行法第1 條之1 第1 項、第2 項前段之規定，而不再適用罰
    金罰鍰提高標準條例第1 條前段（參見臺灣高等法院及其所
    屬法院95年12月刑事法律座談會討論結論意旨）。另刑法第
    33條第5 款關於罰金刑之規定、第55條關於牽連犯之規定、
    第41條第1 項關於易科罰金折算標準之規定，均已於94年2
    月2 日修正公布，並同自95年7 月1 日施行。而現行刑法第
    2 條第1 項規定「行為後法律有變更者，適用行為時之法律
    。但行為後之法律有利於行為人者，適用最有利於行為人之
    法律」，即行為後法律有變更者，應為「從舊從輕」之比較
    ，針對刑法修正變更之部分，自應就有利或不利於被告之一
    切相關情狀，綜其全部罪刑之結果而為比較，以定其應適用
    之法律。查：
  (一)刑法分則編各罪所定罰金之貨幣單位原為銀元，且依修正前
    刑法第33條第5 款規定，罰金刑為一銀元以上，而有關罰金
    與罰金倍數之調整及銀元與新臺幣之折算標準，訂有「罰金
    罰鍰提高標準條例」及「現行法規所定貨幣單位折算新臺幣
    條例」，除罰金以一銀元折算三元新臺幣外，並將72年6 月
    26日以前修正之刑法部分條文罰金數額提高為十倍，其後修
    正者則不再提高倍數，亦即刑法分則各罪罰金數額視上開情
    形分別提高為三十倍或三倍。而95年7 月1 日起，修正後刑
    法第33條第5 款則將罰金刑提高為新臺幣一千元以上，並以
    百元計算之，且因修正後刑法第33條第5 款所定罰金貨幣單
    位已改為新臺幣，乃增訂刑法施行法第1 條之1 規定，將刑
    法分則編各罪所定罰金之貨幣單位亦配合修正為新臺幣，並
    為使刑法分則編各罪所定罰金之最高數額與修正前趨於一致
    ，規定將罰金數額提高為三十倍（但72年6 月26日至94年1
    月7 日新增或修正之條文，就其所定數額提高為三倍），經
    比較前後規定之刑度，應以修正前之規定對被告較為有利。
  (二)修正後之刑法刪除第55條關於牽連犯之規定。本件被告所犯
    刑法第216 條、第210 條行使偽造私文書罪，及犯刑法第33
    9 條第1 項詐欺取財罪二罪間，有方法結果之牽連犯關係，
    依修正前即行為時之規定，應從一重之刑法第216 條、第21
    0 條行使偽造私文書罪處斷。依修正後之刑法既已刪除牽連
    犯之規定，則所犯上述二罪應依數罪併罰之規定分論併罰。
    比較新舊法之規定，修正後之規定並非較有利於被告，依刑
    法第2 條第1 項之規定，應適用行為時之法律，即適用修正
    前刑法第55條牽連犯之規定，從一重處斷。
  (三)修正前刑法第41條第1 項前段規定「犯最重本刑為五年以下
    有期徒刑以下之刑之罪，而受六個月以下有期徒刑或拘役之
    宣告，因身體、教育、職業、家庭之關係或其他正當事由，
    執行顯有困難者，得以一元以上三元以下折算一日，易科罰
    金。」，又被告行為時之易科罰金折算標準，修正前罰金罰
    鍰提高標準條例第2 條（現已刪除）規定，就其原定數額提
    高為一百倍折算一日，則本件被告行為時之易科罰金折算標
    準，最高以銀元三百元折算一日，經折算為新臺幣幣值後，
    為以新臺幣九百元折算為一日。而修正後刑法第41條第1項
    前段規定：「犯最重本刑為五年以下有期徒刑以下之刑之罪
    ，而受六個月以下有期徒刑或拘役之宣告者，得以新臺幣一
    千元、二千元或三千元折算一日，易科罰金」，比較修正前
    後之易科罰金折算標準，以修正前之規定較有利於被告。
  (四)經綜合比較新舊法果，應均以舊法（即行為時法）對被告有
    利，自應依刑法第2 條第1 項前段規定，適用行為時之修正
    前刑法第55條牽連犯、第41條第1 項前段、修正前罰金罰鍰
    提高標準條例第2 條等規定，合先敘明。
四、按刑法上處罰行使偽造私文書之主旨，重在保護文書之公共
    信用，故所偽造之文書既足以生損害於他人，其犯罪即應成
    立，縱制作名義人業已死亡，亦無妨於本罪成立（最高法院
    40年臺上字第33號判例），本件被告冒用已死亡陳胡淑貞名
    義，偽造取款憑條並進而行使之，使銀行承辦人員陷於錯誤
    而交付22萬元，核其所為，係犯刑法第216 條、第210 條行
    使偽造私文書罪及第339 條第1 項詐欺取財罪。被告盜用印
    章為偽造私文書之部分行為，不另論罪，其偽造私文書後，
    復持以行使，偽造之低度行為，應為行使之高度行為所吸收
    ，僅論以行使偽造私文書罪。又被告所犯行使偽造私文書與
    詐欺取財二罪間，有方法結果之牽連關係，應依修正前刑法
    第55條牽連犯之規定，應從一重之行使偽造私文書罪論處。
    爰審酌被告之素行狀況、犯罪動機、手段、目的、所生危害
    ，及犯罪後態度等一切情狀，量處如主文所示之刑，並依修
    正前刑法第41條第1 項前段及修正前罰金罰鍰提高標準條例
    第2 條規定，併諭知易科罰金之折算標準。查被告犯罪後，
    中華民國96年罪犯減刑條例業已制定，經總統於96年7 月4
    日公布，並自同年月16日起生效施行，本件被告之上開犯罪
    時間，係在96年4 月24日以前，覆核無該條例所列不予減刑
    之情形，合於減刑條件，爰依該條例第2 條第1 項第3 款規
    定減其宣告刑二分之一，併依修正前刑法第41條第1 項前段
    及修正前罰金罰鍰提高標準條例第2 條規定，併諭知易科罰
    金之折算標準。至於被告盜用陳胡淑貞印章蓋印於取款憑條
    上，該取款憑條並未扣案，亦非被告所有之物，而取款憑條
    上以陳胡淑貞印章所蓋之印文，並非偽造印章之印文，均無
    庸予以宣告沒收，併此敘明。
五、公訴意旨另以：被告乙○○趁陳胡淑貞於民國93年8 月住院
    期間，明知未得陳胡淑貞之同意，竟基於偽造文書之概括犯
    意，持陳胡淑貞所有之印鑑章，於93年8 月16日至合庫永和
    分行，連續在取款憑條上盜蓋陳胡淑貞之印鑑章，並填寫提
    款金額2 萬2 千元、5 萬8 千元，且持之向不知情之銀行行
    員行使，而自陳胡淑貞所有之上揭號帳戶內，領取2 萬2 千
    元、5 萬8 千元，用以作為支付陳胡淑貞住院之醫療費用；
    復於93年8 月23日、8 月26日承前偽造文書及詐欺之犯意，
    以上開之方式，自陳胡淑貞上開合作金庫帳戶內分別提領50
    萬元、50萬元後，供己花用，因認被告王家萬此部分亦涉犯
    刑法第216 條、第210 條之行使偽造私文書罪嫌及第339 條
    第1 項之詐欺取財罪嫌。經查：
  (一)訊據被告乙○○堅決否認有此犯行，辯稱：伊每一次去領錢
    的時候都會事先跟母親陳胡淑貞講，也都有經過伊母親的同
    意，這些錢都是伊去領的，93年8 月16日提領2 萬2 千元是
    伊母親的例行生活開銷，包括衣、食、住、行、水電瓦斯、
    大樓管理費，5 萬8 千元是因為當時伊母親住院，伊估計大
    概需要這些金額的錢，因為5 萬8 千元與2 萬2 千元合起來
    是整數，所以伊當時就提領5 萬8 千元。93年8 月23日、93
    年8 月26日提領各50萬元都交給我母親了，不知道用途為何
    等語。
  (二)按告訴人之告訴，係以使被告受刑事訴追為目的，是其陳述
    是否與事實相符，仍應調查其他證據以資審認，最高法院著
    有52年台上字第1300號判例可資參照。經查，告訴人甲○○
    ○指稱被告未得陳胡淑貞之同意而擅自於93年8 月間冒領上
    揭款項金額等語，僅係其片面臆測之詞，並無任何證據為佐
    。況且，陳胡淑貞曾於93年2 月1 日出具委任書，委任書內
    記載「茲因本人年邁失聰，又不良於行，故與人溝通實有不
    便，特此全權委任吾子乙○○代為行使本人有關稅務、法律
    、商、協議等等各行為。凡涉及本人之各部分，除乙○○有
    損及本人之權利、利益外，其餘本人均願意承認其行為視同
    本人行為」，有委任書影本一份在卷可佐（見臺灣板橋地方
    法院檢察署96年度他字第3246號卷第81頁），則能否遽指被
    告是未得陳胡淑貞之同意而擅自於93年8 月間冒領上揭款項
    ？更有疑問。至於公訴意旨指被告於偵查中對於93年8 月23
    日、8 月26日自陳胡淑貞帳戶內各提領50萬元後，該100 萬
    元之流向顯有前後矛盾不一情形，然查，檢察官傳訊被告的
    時間乃是在96年以後，距離被告提領款項當時時隔已久，被
    告囿於其記憶力，未必盡能每次均為一致之供述，本案告訴
    人甲○○○之指訴經查既無任何證據為佐證，實無從遽為不
    利於被告之認定，從而，此部分應不能證明被告犯罪，然因
    公訴意旨認此部分與前開論罪科刑部分有修正前刑法連續犯
    之裁判上一罪關係，基於審判不可分原則，爰不另為無罪之
    諭知，附此敘明。
據上論斷，應依刑事訴訟法第299 條第1 項前段，刑法第2 條第
1 項前段、第216 條、第210 條、第339 條第1 項、修正前刑法
第55條、修正前刑法第41條第1 項前段，刑法施行法第1 條之1
第1 項、第2 項前段，修正前罰金罰鍰提高標準條例第2 條，中
國民國96年罪犯減刑條例第2 條第1 項第3 款，第7 條，判決如
主文。
本案經檢察官黃筵銘到庭執行職務。
中    華    民    國    99    年    1     月    26    日
                    刑事第七庭  審判長法  官  戴嘉清
                                      法  官  林晏鵬
                                      法  官  王瑜玲
以上正本證明與原本無異
如不服本判決應於收受送達後10日內向本院提出上訴書狀，並應
敘述具體理由；其未敘述上訴理由者，應於上訴期間屆滿後20日
內向本院補提理由書（均須按他造當事人之人數附繕本）「切勿
逕送上級法院」。
                                      書記官  謝嘉玲
中    華    民    國    99    年    2     月    5     日
附表本案論罪科刑法條全文：
刑法第210 條
偽造、變造私文書，足以生損害於公眾或他人者，處五年以下有
期徒刑。
刑法第216 條
行使第二百十條至第二百十五條之文書者，依偽造、變造文書或
登載不實事項或使登載不實事項之規定處斷。
刑法第339 條
意圖為自己或第三人不法之所有，以詐術使人將本人或第三人之
物交付者，處五年以下有期徒刑、拘役或科或併科一千元以下罰
金。
以前項方法得財產上不法之利益或使第三人得之者亦同。
前二項之未遂犯罰之。

司法院資訊處製作；財團法人民間司法改革基金會備份。
